【裁判字號】    96,訴,2980
【裁判日期】    971023
【裁判案由】    遺產稅
【裁判全文】
臺北高等行政法院判決
                                      96年度訴字第2980號
                              .
原      告  丙○○
            乙○○民國79年.
兼上列1人
法定代理人  甲○○
共      同
訴訟代理人  袁金蘭（會計師）
            林瑞彬律師
被      告  財政部臺北市國稅局
代  表  人  凌忠嫄（局長）
訴訟代理人  丁○○
上列當事人間因遺產稅事件，原告不服財政部中華民國96年6月
25日台財訴字第09600147380號訴願決定（案號：第00000000號
），提起行政訴訟。本院判決如下：
    主  文
原告之訴駁回。
訴訟費用由原告負擔。
    事實及理由
壹、程序方面：
一、本件行政訴訟起訴後被告之代表人變更，玆經現任代表人具
    狀承受訴訟，核無不合，應予准許。
二、按遺產及贈與稅法第6條第1項第2款規定：遺產稅之納稅義
    務人為繼承人全體，而我國遺產稅係採以被繼承人所留遺產
    總額按累進稅率計稅之總遺產稅制，是以繼承人對於遺產稅
    之債務，須就整體給付負擔義務，屬連帶債務（最高行政法
    院93年度判字第1037號判決參照）。再者，原告甲○○一人
    提出非基於其個人關係之抗辯者，對於全體繼承人包括原告
    其他各人即屬必須合一確定，依行政訴訟法第111條第3項第
    1款規定，其他原告丙○○及乙○○之追加，自應准許。另
    本件既係對於全體繼承人包括原告其他各人屬必須合一確定
    ，自應適用行政訴訟法第39條第1項共同訴訟中一人行為有
    利益於共同訴訟人者，其效力及於全體之規定，是以本件僅
    原告甲○○於起訴前提起復查及訴願，其效力及於其他共同
    原告丙○○及乙○○，核先敘明。
貳、實體方面：
一、事實概要：緣被繼承人李鵬飛於民國（下同）92年9月16日
    死亡，繼承人經核准延至於93年4月8日辦理遺產稅申報，經
    被告核定遺產總額為新台幣（下同）3,108,053,327元，遺
    產淨額為812,089,437元，應納稅額計391,537,718元。原告
    甲○○就遺產總額-投資及土地請求權項目不服，申請復查
    ，獲准就遺產總額-土地請求權部分追減遺產總額15,945,60
    0元，其餘復查駁回。原告甲○○就遺產總額-投資項目仍不
    服，提起訴願，遭決定駁回，遂向本院提起行政訴訟。另丙
    ○○及乙○○等2人於97年4月17日請求追加為原告。
二、本件原告主張：
(一)、有關萬寶紡織股份有限公司（下稱萬寶公司）股票部分：
１、本件繼承發生日遺產及贈與稅法之法定土地增值稅率仍為40
    %至60%，在萬寶公司未預計於土地增值稅減半徵收期間實現
    土地漲價利益下，自無適用減半稅率，原告不應先行承受此
    等土地增值稅變更之不確定利益所衍生之稅負：
(1)、萬寶公司土地增值稅準備已於86及87年依當時土地法規定提
    列，而在該公司於該減徵2 年期限內未有出售土地計畫下，
    該公司確實未於減徵期限內將台北市○○區○○段3 小段78
    5 、786-9 、786-4 、786 、786-2 、785-1 、786-3 、78
    6-8 號等8 筆土地（下稱系爭土地）移轉或處分，其對應納
    土地增值稅之估計仍應以法定最高稅率60% 為準，故被告適
    用減半課徵稅率核定該公司土地增值稅準備，顯屬違誤。
(2)、依財務會計原則，營利事業採永續經營之假設，於評估資產
    價值時，不採取清算變現之價值，而仍以歷史成本法為原則
    之資產評價方式進行估價，且依財政部87年11月26日台財稅
    第871972801號函釋規定，該8筆土地價值之估定絕非以假設
    萬寶公司於繼承發生日即行出售所能變現之價值為準，被告
    不應依有落日條款之減半課徵稅率對土地價值以變現價值進
    行查定，應回復至遺產及贈與稅法第10條規定，依該公司當
    時財務報表，以法定最高60%標準稅率核定。
２、本件土地增值稅減半徵收利益之實現與否未能確定，且在限
    時法之2 年落日期間內，可預期不會實現，亦無證據證明可
    能實現，難執此對不確定之利益課稅，否則有違核實課稅原
    則。被告稱事後修法已將限時法變更為無落日規定云云，然
    此為原告繼承後所發生，該修法利益不應歸於被繼承人，且
    我國採當然包括繼承主義，遺產在被繼承人死亡時當然移轉
    於繼承人，其後修法有利於其財產權，惟其利益與遺產無涉
    。
３、土地稅法第33條減半徵收立法目的僅於該期間活絡無使用計
    畫土地之交易，萬寶公司所持有土地本已用於營業用途，並
    非減半徵收所鼓勵交易之對象，不應適用該暫訂土地增值稅
    減半規定提列土地增值稅準備，應以該公司帳上土地增值稅
    準備金額為認定，方為適法。退步言，縱被告認該8筆土地
    迄今尚未處分，可適用新法較低稅率，應以最新土地增值稅
    稅率核定該公司應提列之土地增值稅準備云云，惟即便如此
    ，依94年1月30日修正公布施行之土地稅法第33條規定稅率
    計算應有之土地增值稅準備，亦為依台北市稅捐稽徵處網站
    試算資料而得出之445,674,939元，而非被告所核定之393,6
    08,550元。
４、商業會計法第52條第3項規定，資產重估增值準備，包括土
    地重估增值準備科目，皆為資本公積項下之科目，自非稅捐
    機關依該函釋加以調整之項目，被告在無合法依據下，對萬
    寶公司土地增值稅準備及每股淨值加以調整，顯非適法。原
    告為明確估算被繼承人對於萬寶公司之投資價值，已向該公
    司取得依據一般公認會計原則於繼承發生日編製之資產負債
    表，並依遺產及贈與稅法施行細則第29條第1項及上開函釋
    規定，以資產總額減除負債總額後之差額計算每股價值申報
    ，完全符合相關規定，最能充分表達該公司當日真實之資產
    淨值，故被告以法無明文調整方式計算資產淨值，於法未合
    。
(二)、有關西歐加油站股份有限公司（下稱西歐公司）股票部分：
1、被告以財政部70年12月30日台財稅第40833號函釋調整西歐公
   司每股遺產淨值，未直接依遺產稅及贈與法施行細則第29條
   規定核課，並非適法：
(1)、遺產及贈與稅法施行細則第29條規定之每股淨值自始即為財
    務會計之專業名詞，非經稅務機關調整後之淨值，蓋參照財
    政部66年8月15日台財稅第35440號函釋所稱資產淨值，係指
    公司之財務會計資產負債表中資產總額與負債總額之差額，
    而財務會計準則公報第1號已對於資產及負債詳加定義，並
    非稅捐機關可任意解釋。被告依上開財政部70年12月30日函
    釋對未分配盈餘之計算，混淆財務會計及稅務會計之分際，
    且據被告所核定之未分配盈餘及法定公積計算資產淨值，無
    法允當表達公司之實際真正價值。
(2)、參照司法院釋字第536號解釋，被告如擬調整被繼承人所持
    有西歐公司股份之遺產價值，因該等調整股票價值方式牽涉
    原告租稅負擔，應依遺產及贈與稅法及其施行細則核課，而
    財政部其他函釋規定遺產稅之計算課徵者，因牽涉人民租稅
    負擔，應不予援用，且與母法或其他法令牴觸者，應由財政
    部主動廢棄。遺產及贈與稅法授權制定之施行細則第29條僅
    要求以繼承開始日之資產淨值估定，未授權稅務機關以與資
    產淨值（資產總額減除負債總額）無關之未分配盈餘加以調
    整，亦未要求稅捐機關於估定遺產稅捐時應以何種標準核定
    ，故財政部上開70年12月30日函釋擴張稅捐機關遺產價值之
    核課權力，不應援用。
(3)、稽徵機關在繼承發生日之次年營利事業所得稅後，方能核定
    被投資公司未分配盈餘，故申報遺產稅時，不可能有稽徵機
    關所為之繼承當年度或近期未分配盈餘之核定資料，原告申
    報遺產稅時，並無被告據以認定之「稽徵機關核定未分配盈
    餘」資料，如何以之計算每股淨值，故財政部上開70年12月
    30日函釋顯非適法。且如遺產及贈與稅法施行細則第29條資
    產淨值之原意即為經稅務機關調整後之金額，應於該細則明
    示，始符司法院釋字第345號、第346號、第394號、第426號
    及第432號揭示之明確性原則。原告既已舉證西歐公司出具
    之資產負債表，被告亦未否認其真正，卻以繁複而不公開之
    方式調整原告申報遺產項目之西歐公司投資金額，原告完全
    無法於申報時先行預知稅捐機關所有稅務資料及其可能核定
    之每股淨值，與明確性原則不符。
(4)、參照鈞院92年度訴字第2344號、91年度訴第3072號及90年度
    訴第7038號判決意旨，上開財政部70年12月30日函釋並非毫
    無爭議，且營利事業財務會計帳之損益與經稅務機關調整後
    之損益，彼此財稅差異歷來多有，營利事業各式費用或損失
    往往遭稅捐機關剔除，核定各期淨利往往虛增，各期淨利匯
    集而成之未分配盈餘數將被虛增更多，依該函處理遺產稅案
    件，僅造成核定之遺產價值被高估，無法全額變現繳納遺產
    稅，違背實質課稅原則，故鈞院宜先考量該函釋之合理性，
    不應受限於被告之主張。
2、租稅課徵應反映人民真實納稅能力，依立法目的定課徵方式
   ，稅務機關核定資料多與經濟實質不同，難以作為租稅課徵
   之準據，被告就西歐公司91年底累計未分配盈餘數102,316,
   132元，係以營利事業所得稅課稅所得為基準，加計、減除相
   關調整項目後，使其趨近於營利事業之真實財務盈餘，然其
   所慮及之調整項目及情形有限，導致稽徵機關認定之盈餘數
   無法真實反映公司實際創造之盈餘，其所認定之盈餘數通常
   比會計師按公司法、商業會計法及商業會計處理準則之查核
   數為多。惟西歐公司依公司法規定，將財務報表提請監察人
   承認、召開股東會提請股東承認時，即依公司法、商業會計
   法及商業會計處理準則所編製，最符合真實盈餘狀況。
3、西歐公司91年底及92年底財務報表業經會計師查核簽證交監
   察人查核後，並提請股東會承認，該報表已具公信力，成為
   投資人分析公司財務之基本資料。本件繼承發生日之資產負
   債表係91年底之資產負債表推衍而來，每股淨值與該2份資產
   負債表所示每股資產淨值分別為12.30元及13.16元，與申報
   數相去不遠，仍有參考價值，該2年度資產負債表淨值之平均
   數12.736元可作為被告核定之參考。若被告核課贈與稅時另
   有其他明文，亦未經會計師查核簽證之計算標準，致投資人
   出售股票時尚有被課徵贈與稅之風險，有違租稅法律主義之
   合法與信賴保護兼顧原則，亦有鈞院90年度訴字第4256號判
   決可參。
4、退步言，即便財政部70年12月30日台財稅第40833號函釋可用
   於遺產稅案件，惟被告對於86年度以前各年度未分配盈餘未
   有核定行為，即無核定資料可供依循，自無合法之調整依據
   。
5、故原核定、復查決定不利原告部分及訴願決定均有違誤等情
   ，求為判決撤銷訴願決定、原處分及復查決定中關於遺產稅
   額投資部分不利於原告之部分，訴訟費用由被告負擔。
三、被告則以：
(一)、有關原告申報被繼承人投資未上市或上櫃之萬寶公司股票26
    ,051,588 股（申報遺產價值1,122,823,442元），經被告核
    定為1,353,640,512元部分：
１、依萬寶公司提示所有不動產資料明細表，土地重估後帳面價
    值1,445,042,995元，帳載提列土地增值稅準備804,904,243
    元，被告依台北市稅捐稽徵處士林分處94年1月20日北市稽
    士林甲字第09460056100號函及行為時土地稅法第33條第2項
    規定，預估土地增值稅393,608,550元，再按該公司提列土
    地增值稅準備金額與預估土地增值稅差額411,295,693元列
    為土地重估增值調整數，依行為時營利事業所得稅查核準則
    第2條第2項前段、商業會計法第51條、第52條第1項前段及
    第3項規定，核算繼承開始日萬寶公司之資產淨值2,077,350
    ,916 元，每股淨值51.96元（2,077,350,916÷39,978,400
    ），核定被繼承人持有股數遺產價值1,353,640,512 元（51
    . 96×26,051,588），並無不合。原告於訴訟始主張以現行
    土地增值稅率核算土地增值稅準備，應以94年1 月30日修定
    之土地稅法第33條規定稅率計算土地增值稅準備445,674,93
    9 元以計算繼承日該公司股票每股淨值云云，惟依遺產及贈
    與稅法第10條第1 項前段規定，應適用本案繼承開始日92年
    9 月16日之土地稅法第33條第2 項規定之稅率計算土地增值
    稅準備核算繼承開始日萬寶公司之資產淨值，方為適法。
２、土地重估後增值，在會計學上可充分顯示公司經營及資產狀
    況，因此公司須在帳上提列土地增值稅準備，方足以顯示公
    司實際財務狀況，原告主張其8筆土地並無出售計畫云云，
    僅係推測之詞，依遺產及贈與稅法規定，所謂遺產，應以被
    繼承人死亡當時之財產價值為計徵標準，故於被繼承人死亡
    當時，其所投資之萬寶公司該8筆土地若出售，其所應課徵
    之土地增值稅，依當時土地稅法第33條規定，應減半徵收，
    則被告於計算該公司每股淨值時，亦應減半調整其帳上土地
    增值稅準備，方符租稅公平原則。
(二)、有關原告申報被繼承人投資未上市或上櫃之西歐公司股票4,
    523,000股（申報遺產價值53,461,860元），經被告核定為
    64,407,520元部分：
１、被告以經稽徵機關核定之西歐公司累計未分配盈餘計算被繼
    承人死亡日之該公司資產淨值為568,786,254元，每股淨值
    14.24元，核定被繼承人持有股數遺產價值64,407,520元（
    14.24×4,523,000），並無不合。而稽徵機關在87年兩稅合
    一以前就未分配盈餘之核定，應可見諸每年營利事業所得稅
    結算申報，且該公司財務報表每年均有會計師簽證，惟原告
    未提示足資影響該公司資產淨值資料，並明確計算及說明之
    證據供核。
２、有關西歐公司淨值部分，因該公司86年度以前核定累積未分
    配盈餘69,616,086元，係依據稽徵機關核定之各該年度（自
    77年度迄86年度止）課稅所得額加上免計所得之股利、證券
    交易所得金額，減去應納所得稅、法定公積、損益應追認部
    分、分配股息紅利等科目後之未分配盈餘累積數，惟因原始
    查帳資料已逾10年保存年限，目前無法提出。至於87年度迄
    92年度之未分配盈餘核定數，與該公司未分配盈餘申報書相
    同，稽徵機關並未予調整。
３、原告所提所得稅法第66條之9修法應屬未分配盈餘之課稅問
    題，本件則涉及未分配盈餘如何計算問題。被告不會對西歐
    公司單一年度未分配盈餘作核定，未分配盈餘在87年以後方
    核定，而於86年稅法未修正前，稽徵機關會計算每一年度累
    積未分配盈餘如果達到實收資本額以上而未分配，稽徵機關
    會通知強制分配，並課該公司股東所得稅，若該公司未達到
    實收資本額以上時，會以申報資料累積，86年以前未分配盈
    餘亦無加徵10%情形，故所謂核定即為核定營利事業所得稅
    之申報，原告若認該公司累積未分配盈餘核定資料有誤，應
    負舉證責任。
(三)、未上市、上櫃公司之股票，於繼承或贈與日常無交易紀錄，
    或縱有交易紀錄，因非屬公開市場之買賣，難以認定其客觀
    市場價值，無法獲得具體股票同時期相當交易量之成交價格
    ，僅得以營利事業之資產淨值，即營利事業資產總額與負債
    總額之差額，代表該營利事業目前以貨幣計算之淨值。而遺
    產及贈與稅法施行細則第29條第1項所稱「資產淨值」，在
    稅務會計與財務會計之計算依據與基礎，原即有異，而租稅
    之課徵，自應依稅務機關核定之資料為準據，尚不得以財務
    會計處理方式為之，故被告依首揭財政部70年12月30日台財
    稅第40833號函、72年5月12日台財稅第33328號函及經濟部
    94年7月29日經商字第09402415040號函釋意旨，核定各該未
    上市公司股票之資產淨值，並無違誤等語，資為抗辯，並聲
    明求為判決駁回原告之訴，訴訟費用由原告負擔。
四、兩造之爭點：估定萬寶公司之資產淨值，其土地增值稅準備
    之稅率，是否應依繼承開始日之土地稅法規定？是否依財政
    部70年12月30日台財稅第40833號函釋核定西歐公司未分配
    盈餘？
五、本院判斷如下：
1、按「凡經常居住中華民國境內之中華民國國民死亡時遺有財
   產者，應就其中華民國境內境外全部遺產，依本法規定，課
   徵遺產稅。」、「遺產及贈與財產價值之計算，以被繼承人
   死亡時或贈與人贈與時之時價為準。」、「未上市或上櫃之
   股份有限公司股票，除前條第2項規定情形外，應以繼承開始
   日．．該公司之資產淨值估定之。」為遺產及贈與稅法第1條
   第1項、第10條第1項前段及其施行細則第29條第1項所明定。
2、經查，本案被繼承人李鵬飛於92年9月16日死亡，原告申報被
   繼承人投資未上市或上櫃之萬寶公司股票26,051,588股，原
   告申報依該公司提示所有不動產資料明細表，土地重估後帳
   面價值1, 445,042,995元，帳載提列土地增值稅準備804,904
   ,243元。惟被告則以被繼承人死亡年度（92年度）土地增值
   稅率預估該土地增值稅393,608,550 元，再按該公司提列土
   地增值稅準備金額與預估土地增值稅差額411,295,693 元列
   為土地重估增值調整數，依前揭規定核算繼承開始日萬寶公
   司之資產淨值2,077,350,916 元，每股淨值51.96 元（2,077
   ,350,916÷39,978,400），核定被繼承人持有股數遺產價值
   1,353,640,512 元（51.96 ×26,051,588）。另未上市或上
   櫃之西歐公司股票4,523,000 股，被告以經稽徵機關核定之
   營利事業所得稅申報資料，核算該公司累計未分配盈餘，並
   計算被繼承人死亡日之該公司資產淨值為568,786,254 元，
   每股淨值14.24 元，核定被繼承人持有股數遺產價值64,407,
   520 元（14.24 ×4,52 3,000）均為兩造所不爭之事實，堪
   認為實。
3、玆就二公司股票分述之：
(1)、有關原告申報被繼承人投資未上市或上櫃之萬寶公司股票26
    ,051,588 股（申報遺產價值1,122,823,442元），經被告核
    定為1,353,640,512元部分：
、按依遺產及贈與稅法第10條第1項前段規定，遺產財產價值
    之計算，自應以被繼承人死亡當時之財產價值為計徵標準，
    而被繼承人遺產中有未公開上市之公司股票者，則應以繼承
    開始日該公司之資產淨值估定之。對於公司資產中土地之估
    價，雖依平均地權條例所規定之公告現值調整其帳面價值，
    但土地重估後增值，為在會計上充分顯示公司經營及資產狀
    況，因此公司須在帳上提列土地增值稅準備，方足以顯示公
    司實際財務狀況，此有行為時商業會計法第51條及第52條第
    1項前段、第3項所規定：「固定資產……得依法令規定辦理
    資產重估價。自用土地得按公告現值調整之。」「依前條辦
    理重估或調整之資產而發生之增值，應列為資本公積項下之
    資產重估增值準備，並得依法轉作資本，不作收益處理，減
    值部分應先沖減資產重估增值準備……自用土地經依公告現
    值調整後而發生之增值，經減除估計之土地增值稅準備及其
    他法令規定應減除之準備後，列為資本公積項下之資產重估
    增值準備。」可按，原告主張被告不得依商業會計法第51條
    及第52條對萬寶公司土地增值稅準備及每股淨值加以調整，
    而應依繼承開始日該公司編製之資產負債表為據，計算該公
    司之股票價值云云，自有誤解。
、再依上開遺產及贈與稅法第10條第1項前段規定，既係以被
    繼承人死亡時之時價計算遺產價值，則計算提列土地增值稅
    準備之土地增值稅率，自應適用繼承開始日即被繼承人死亡
    日土地稅法規定之稅率。況若依公司提列之土地增值稅準備
    計算，則相同之土地，將因其帳載預估不同年度之土地增值
    稅準備，而產生不同估價，有違課稅公平原則，此與財務會
    計原則，營利事業評估資產價值以歷史成本法為原則，自有
    不同，與本案無適用餘地。原告以：營利事業採永續經營之
    假設，於評估資產價值時，不採取清算變現之價值，而仍以
    歷史成本法為原則之資產評價方式進行估價云云，殊非可採
    。
、末按「為促進經濟發展，對於依前項及第34條規定稅率計徵
    之土地增值稅，自本法中華民國91年1月17日修正施行之日
    起2年內，減徵50%。」為本件繼承開始時即91年1月30日至
    93年1月14日間有效之土地稅法第33條第2項所規定。則本案
    自應以繼承開始日92年9月16日之土地稅法第33條第2項規定
    之稅率計算土地增值稅準備，核算繼承開始日萬寶公司之資
    產淨值，方為適法。原告以：萬寶公司土地增值稅準備已於
    86及87年依當時土地法規定提列，而在該公司於該減徵2年
    期限內未有出售土地計畫下，其對應納土地增值稅之估計仍
    應以法定最高稅率60%為準云云，自非可採，被告適用減半
    課徵稅率核定該公司土地增值稅準備，並為上述之核估，並
    無違誤。
(2)、有關原告申報被繼承人投資未上市或上櫃之西歐公司股票4,
    523,000股（申報遺產價值53,461,860元），經被告核定為
    64,407,520元部分：
、按財政部67年4月20日台財稅第32549號函釋以「未上市公司
    股票價值之核估，其公司淨值之計算，應以各該公司資產負
    債表中之本期損益減除依規定稅率核計應納營利事業所得稅
    額。」、另70年12月30日台財稅第40833號函釋「核算遺產
    及贈與稅法施行細則第29條第1項所謂之資產淨值時，對於
    公司未分配盈餘之計算，應以經稽徵機關核定者為準。」經
    查，資產減負債即為資本（原始出資加累計未分配盈餘），
    是理論上，資產淨值按資產減負債或原始出資加累計未分配
    盈餘計算所得數額應相同。兩造所爭者為究應以帳載數額（
    稅務會計）或經稅捐稽徵機關核定者（財務會計）為準？財
    務會計係提供公司股東、債權人及投資人了解公司財務狀況
    ；稅務會計係稅捐稽徵機關核算公司營利事業所得稅課稅所
    得與應納稅額之用，兩者目的不同。財務會計係將企業經營
    之交易活動，加以蒐集、整理、紀錄、分類、彙總、編表、
    分析解釋，進而提出有關企業之實際財務狀況與經營成果之
    重要資料（即財務報表），供股東、債權人、投資分析專家
    及投資大眾暸解，作為相關決策判斷之依據。是在稅務會計
    與財務會計之計算依據與基礎，原即有異，而租稅之課徵，
    應依稅務機關核定之資料為準據，若以帳載盈虧為財產價值
    計算標準，往往因人為因素虛列費用及低估收入等情形，在
    未經稽徵機關調帳查核作適當之調整前，其真實性尚有疑慮
    （最高行政法院94年判字第1281號判決理由四參照），帳載
    數額既非經稅捐稽機關查核，其真實性自難審認，而稽徵機
    關核定之公司盈餘數，係依所得稅法相關規定認列收入費用
    ，並為全國營利事業一體適用，自較公司自行申報數公平合
    理，是財政部70年12月30日台財稅第40833號函釋，以經稽
    徵機關核定者為準，與遺產及贈與稅法規定並無違反，自非
    法所不許。故遺產及贈與稅法施行細則第29條第1項所稱資
    產淨值，應依稅務機關核定之資料為準據，尚不得以財務會
    計處理方式為之，原告主張系爭股票之資產淨值應按被繼承
    人死亡時西歐公司製作之資產負載表為計算依據云云，並非
    可取。
、至司法院釋字第536號解釋固指明未上市上櫃公司股票價值
    之估算方法，涉及人民之租稅負擔，仍應由法律規定或由法
    律授權於施行細則訂之，以貫徹憲法所規定之意旨。惟該解
    釋係就財政部所發布之命令於為其無違反憲法及法律之規定
    之肯認後，另表示其於憲法上之意見，並未謂行政機關之命
    令如未由法律規定或由法律授權於施行細則訂之，縱其意旨
    無違憲法或法律，仍應認其為無效。是前開財政部70年12月
    30日台財稅第40833 號函釋既未違反法律意旨，尚難以其未
    由法律規定或未由法律授權於施行細則訂之，即謂其為無效
    。況該號解釋並未指出上開70年函釋內容有何違憲或違法之
    處而不得適用。原告主張依司法院釋字第536 號解釋，上開
    財政部70年12月30日台財稅第40833 號函釋應不予適用云云
    ，尚非足取。
、另按「遺產及贈與稅法施行細則第29條所稱『資產淨值』一
    詞，係指營利事業資產總額與負債總額之差額而言。」為財
    政部66年8月15日台財稅第35440號函所釋示，該函對遺產及
    贈與稅法施行細則第29條所稱資產淨值之意義固有所釋示，
    惟對核算遺產及贈與稅法施行細則第29條第1項所謂之資產
    淨值時，對於公司未分配盈餘之計算其基準之技術性、細節
    性事項，未如財政部70年12月30日台財稅第40833號函有明
    確之釋示，是被告於核算一般公司之資產淨值時，對於公司
    未分配盈餘之計算，以經稽徵機關核定者為準，而未如原告
    主張適用財政部66年8月15日台財稅第35440號函，於法仍無
    不合
、經查，所得稅法係於87年實施兩稅合一制度，在86年所得稅
    法修正前，稽徵機關若計算每一年度累積未分配盈餘達到實
    收資本額以上而未分配，始會通知該公司強制分配，並課該
    公司股東所得稅，若該公司未達到實收資本額以上時，則以
    申報資料累積，86年以前未分配盈餘亦無加徵10% 情形，被
    告無從對公司單一年度「未分配盈餘」之資產負債表科目進
    行任何核定。迨至87年兩稅合一制度實施，為避免營利事業
    將盈餘保留不分配予股東，方要求營利事業申報其未分配盈
    餘，並就此金額課徵10% 未分配盈餘稅，故於87年度以前，
    各級稅務機關皆未核定任何營利事業之未分配盈餘資料，是
    以財政部70年12月30日台財稅第40833 號函釋所謂核定，在
    86年以前即為核定營利事業所得稅之申報，且稽徵機關之核
    定，自較公司自行申報數公平合理，原告以：被告對於86年
    度以前各年度未分配盈餘未有核定行為，即無核定資料可供
    依循，財政部70年12月30日台財稅第40833 號函釋自無從適
    用於本件遺產稅案件云云，無非以其對法規上見解之歧異，
    任意解釋該財政部70年12月30日台財稅第40833 號函釋之內
    容，即非可採。
、玆因西歐公司原始查帳資料已逾10年保存年限，被告乃依其
    已經核定之營利事業所得稅申報內部電腦檔案資料，推估西
    歐公司77年以來至86年度之未分配盈餘數，自無不合。至於
    87 年度迄92年度繼承發生時之未分配盈餘核定數，與該公
    司未分配盈餘申報書相同，稽徵機關並未予調整，附此敘明
    。則被告依據稽徵機關核定之各該年度（自77年度迄86年度
    止）課稅所得額加上免計所得之股利、證券交易所得金額，
    減去應納所得稅、法定公積、損益應追認部分、分配股息紅
    利等科目後之未分配盈餘累積數，核定該公司86年度以前核
    定累積未分配盈餘69,616,086元，並無違誤。
六、從而，被告依首揭規定，核定各該未上市公司股票之資產淨
    值，並無不合。訴願決定遞予駁回，亦無違誤，均應予維持
    。本件原告之訴為無理由，應予駁回。
據上論結，本件原告之訴為無理由，爰依行政訴訟法第98條第1
項前段、第104條，民事訴訟法第85條第1項前段，判決如主文。
中    華    民    國    97    年    10    月    23    日
            臺北高等行政法院第三庭
                            審判長法  官  姜素娥
                                  法  官  陳心弘
                                  法  官  劉介中
上為正本係照原本作成。
如不服本判決，應於送達後20日內，向本院提出上訴狀並表明上
訴理由，如於本判決宣示後送達前提起上訴者，應於判決送達後
20日內補提上訴理由書（須按他造人數附繕本）。
中    華    民    國    97    年    10    月    27    日
                                  書記官  蘇婉婷


司法院資訊處製作；財團法人民間司法改革基金會備份。
